臺灣高等法院高雄分院刑事判決　　　　　　　　　　九十一年度上訴字第四三九號
　　　上訴人　即
　　　自　訴　人　甲○○
　　　被　　　告　乙○○
右上訴人因被告誣告等案件，不服臺灣高雄地方法院九十年度自字第四三五號中華民
國九十一年二月一日第一審判決，提起上訴，本院判決如左：
      主      文
原判決撤銷。
本件自訴不受理。
    理        由
一、自訴意旨略以：被告乙○○意圖使自訴人甲○○受刑事處分，於自訴人所提供於
    法院之會算單上偽造「甲○○」及「馬行雲」之署名，並持之向台灣高雄地方法
    院檢察署告訴自訴人偽造文書，以致自訴人受追訴審判，因認被告乙○○有犯刑
    法第一百六十九條誣告罪、第二百十七條偽造署押罪嫌云云。
二、按同一案件經檢察官依第二百二十八條規定開始偵查者，不得再行自訴；次按不
    得提起自訴而提起者，應諭知不受理之判決，刑事訴訟法第三百二十三條第一項
    前段、第三百三十四條分別定有明文。而所謂「同一案件」係指所訴兩案被告相
    同，被訴之犯罪事實亦屬同一而言，實質上一罪固屬同一事實，牽連犯、連續犯
    、想像競合犯之裁判上一罪者，亦屬同一事實，故裁判上一罪中一部份檢察官若
    已開始偵查，其效力及於全部，其他部分即應受上開法條之限制而不得自訴，且
    不因自訴人與檢察官所主張之罪名不同而有異。
三、訊據被告乙○○固不否認有於該會算單上填寫「甲○○」「馬行雲」之署名，惟
    堅決否認有何誣告、偽造署押之犯行，辯稱：自訴人就同一事實已向台灣高雄地
    方法院檢察署提出告訴，是自不許再提自訴；又該會算單係我看到自訴人在庭呈
    給法院時，在上批註借款四十七萬元已還清等語，並簽註我的署名是偽造的，才
    去閱卷影印準備告自訴人偽造文書，至於在該單據上又加註甲○○、馬行雲之署
    名，乃在表明註記處金額之來源，以供自己記憶，自訴人偽造文書遭起訴判刑，
    係因偽造我之署名，與我在該會算單上加註甲○○等字無影響，亦非因此而使檢
    察官造成誤會等語。
四、經查：
（一）本件上訴人即自訴人甲○○與被告乙○○前因有借款糾紛案件，繫屬於原審法
      院，而自訴人於該案中曾提出會算單供原審法院參酌，又被告因閱卷而得知該
      會算單內容，乃於該會算單影本上加註自訴人之署名，後自訴人即對此於九十
      年二月二十六日向台灣高雄地方法院檢察署對被告提出偽造文書之告訴，此有
      該告訴狀在原審卷第六十三頁至第六十七頁足參，且經該署檢察官於九十年六
      月二十日傳喚被告到庭訊問，有該傳票一紙在原審卷第三十五頁可考，足見檢
      察官已對被告開始偵查甚明，而自訴人對此同一事實又於九十年九月十二日向
      原審法院對被告提起偽造署押、準誣告罪之自訴，自訴人雖於上開告訴人僅提
      及被告犯偽造公文書、私文書之罪名，然告訴狀內亦提及被告偽造文書後加以
      行使對自訴人提起偽造文書之告訴，雖然自訴人在該告訴狀所告訴之罪名未提
      及誣告罪，然觀其內容應已述及，參以自訴人及被告於本院審理時亦均承認本
      案之自訴與前所提起之告訴，兩案內容均相同，因此自訴人既已對被告偽造文
      書部分提起告訴，且經檢察官依第二百二十八條規定開始偵查，而被告被訴誣
      告罪部分與偽造文書罪間有裁判上一罪關係，屬同一案件，依刑事訴訟法第三
      百二十三條第一項前段規定，本件既已提起告訴，自不得再提起自訴，而不因
      誣告罪為重罪，偽造文書罪為輕罪，而認誣告罪部分得再提起自訴，先此敘明
      。
（二）被告係於八十九年九月二十五日向台灣高雄地方法院檢察署對於自訴人提起偽
      造文書之告訴，此有台灣高雄地方法院檢察署申告案件登記簿足參，而該時被
      告係指訴稱：自訴人於八十七年十月二十三日向我借款五十七萬元，簽發本票
      一張，面額十萬元及借據四十七萬元交予我收執，詎該本票到期未為兌付，自
      訴人又偽造四十七萬元已還清之借據予台灣高雄地方法院民事庭，主張其已清
      償等語。有該筆錄在卷足佐，是依此可明，被告之所以向自訴人提出告訴，係
      因自訴人於兩造所簽立之會算單上加註「借款四十七萬已還清，此次還款四十
      萬四千三百元整，八十八年六月十二日，收款人乙○○」等語，故認自訴人涉
      犯偽造文書罪嫌，而自訴人因此一偽造文書犯行，亦經台灣高雄地方法院檢察
      署檢察官偵查起訴，並經原審法院以九十年度訴字第一五五四號判處有期徒刑
      五月，並經本院以九十年度上訴字第一五八二號駁回上訴確定，有該二判決在
      原審卷第七十五頁至第八十七頁足參，而被告於告訴時所提供予高雄地方法院
      檢察署之證物─會算單影本，其上並未有「馬行雲」「甲○○」之署名，此亦
      據原審調閱台灣高雄地方法院檢察署八十九年度偵字第二一六四七號偵查卷審
      閱屬實，並經本院調閱被告於與自訴人另一繫屬於原審法院民事簡易庭八十九
      年度岡簡字第三一０號確認本票債權不存在一案查明無誤，併此敘明。
（三）綜上所述，被告於會算單上記載「馬行雲」「甲○○」等字樣，上訴人據此已
      於九十年二月二十六日向台灣高雄地方法院檢察署對被告提出偽造文書之告訴
      ，且經該署檢察官於九十年六月二十日傳喚被告到庭訊問，檢察官已對被告開
      始偵查甚明，而自訴人對此同一事實又於九十年九月十二日向原審法院對被告
      提起偽造署押、準誣告罪之自訴，兩案之內容相同，為同一案件，自訴人依法
      自不得再對本件提起自訴，自訴人卻仍提起自訴，揆之上開法條規定，本院自
      應諭知本件自訴不受理之判決。
五、原審未先為程序之審查，遽為實體之判決，認不能證明被告犯罪，而為被告無罪
    之判決，尚有未洽。自訴人上訴意旨，仍執前詞，指摘被告犯罪，雖無理由，然
    原判決既有上開可議之處，自屬無可維持，應由本院將原判決予以撤銷改判，另
    為本件自訴不受理之判決。
據上論斷，應依刑事訴訟法第三百六十九條第一項前段、第三百六十四條、第三百四
十三條、第三百三十四條，判決如主文。
中    華    民    國     九十一     年       五       月      十五      日
                              臺灣高等法院高雄分院刑事第一庭
                                  審判長法官  王光照
                                        法官  黃仁松
                                        法官  黃壽燕
右正本證明與原本無異。
自訴人如不服本判決應於收受本判決後十日內向本院提出上訴書狀，其未述上訴理
由者，並得於提起上訴後十日內向本院補提理由書狀（均須按他造當事人之人數附繕
本)「切勿逕送上級法院」。
                                      書記官  黃富美
中    華    民    國     九十一     年       五       月      十七      日
                                                                        Ｑ
